ACORDAO-COMPLETO-2368449

ACÓRDÃO 13456/2019 ATA 40/2019 - PRIMEIRA CÂMARA

VISTOS, relatados e discutidos estes autos de ato de concessão inicial de aposentadoria de Eva Franchetti, ex-servidora do Tribunal Regional do Trabalho da 9ª Região.
ACORDAM os ministros do Tribunal de Contas da União, reunidos em sessão da 1ª Câmara, ante as razões expostas pelo relator, em:
9.1. com fulcro no art. 260, §2º, do RI/TCU rever, de ofício, o Acórdão 2804/2019-TCU-Primeira Câmara, para considerar ilegal o ato de concessão inicial de aposentadoria de Eva Franchetti, em razão da incorporação de parcela de quintos/décimos após a vigência da Lei 9.624/1998, negando-lhes o registro, nos termos do § 1º do art. 260 do RI/TCU;
9.2. dispensar o ressarcimento das quantias indevidamente recebidas de boa-fé, com base no enunciado 106 da súmula da jurisprudência predominante do Tribunal;
9.3. determinar ao Tribunal Regional do Trabalho da 9ª Região que:
9.3.1. em razão da decisão proferida pelo Supremo Tribunal Federal no RE 638115/CE, repercussão geral tese 395, suspenda todo e qualquer pagamento concernente ao ato impugnado, recalculando a parcela referente à incorporação de quintos do interessado, comunicando ao Tribunal as providências adotadas, nos termos dos arts. 262, caput, do RI/TCU, e 8º, caput, da Resolução TCU 206/2007;
9.3.2. cadastre novo ato de aposentadoria livre da irregularidade verificada, submetendo-o no prazo de 30 (trinta) dias à apreciação deste Tribunal, nos termos do art. 262, caput e § 2º, do RI/TCU e 19, § 3º, da Instrução Normativa TCU 78/2018;
9.3.3. dê ciência, no prazo de 15 (quinze) dias, do inteiro teor desta deliberação à interessada, informando-lhe que o efeito suspensivo proveniente da eventual interposição de recurso não a exime da devolução dos valores percebidos indevidamente após o recebimento da notificação, em caso de não provimento do recurso;
9.4. encerrar o processo e arquivar os presentes autos.

Ato de concessão inicial de aposentadoria.

Primeira Câmara

3. Interessada: Eva Franchetti (XXX.691.609-XX).

13.1. Ministros presentes: Walton Alencar Rodrigues (Presidente), Benjamin Zymler e Vital do Rêgo.
13.2. Ministro-Substituto convocado: Augusto Sherman Cavalcanti.
13.3. Ministro-Substituto presente: Weder de Oliveira (Relator).

WEDER DE OLIVEIRA

Em exame, ato de concessão inicial de aposentadoria de Eva Franchetti, ex-servidora do Tribunal Regional do Trabalho da 9ª Região.
Reproduzo, com ajustes de forma, a instrução do auditor da Sefip (peça 13) , que recebeu anuência do diretor da unidade especializada (peça 14) :
" (...) EXAME TÉCNICO
3.	A Primeira Câmara exarou o Acórdão 2804/2019, de relatoria do Ministro-Substituto Weder de Oliveira, considerando prejudicado, por perda de objeto, o exame dos atos das servidoras Eva Franchetti e Lucianita Motta Vieira, de acordo com os pareceres, tendo em vista o falecimento das interessadas (peça 8) .
4.	Ocorre que a Sra. Eva Franchetti (CPF XXX.691.609-XX) , registrada no Sisobi como tendo falecido em 07/08/1998, está ativa na folha de pagamento do órgão (peça 10) . Houve um equívoco, uma vez que o falecimento registrado é referente à mãe da interessada, Sra. Irena Franchetti, cujo CPF cadastrado naquele Sistema é igual ao da aposentada (peça 11) . 
5.	A servidora Eva Franchetti aposentou-se, voluntariamente, com proventos integrais, com base no art. 3º da Emenda Constitucional 47/2005. 
6.	A interessada exerceu funções comissionadas (em caráter de substituição) em períodos intercalados, entre 20/11/1992 a 15/03/2001, totalizando 1.104 dias, tendo incorporado na folha de pagamento 2/10 de FC 03 e 4/10 FC 04 (peça 2, p. 6, e peça 10) .
7.	Este Tribunal tem firme jurisprudência no sentido de que é irregular a incorporação de quintos após a publicação da Lei 9.624/1998 (Acórdão 2444/2015-TCU-Plenário, de relatoria do Ministro-Substituto André Luis de Carvalho, 5380/2016, de relatoria do Ministro Vital do Rêgo, e 8788/2018, de relatoria do Ministro Augusto Nardes, ambos da 2ª Câmara) , a qual está alicerçada no decidido pelo Supremo Tribunal Federal, no RE 638.115/CE.
8.	Deste modo, a concessão está irregular, uma vez que a servidora incorporou parcelas de quintos/décimos em data posterior a 08/04/1998 (data de publicação da Lei 9.624/1998) .
CONCLUSÃO
9.	Em razão do exposto e tendo em vista as análises realizadas no ato em comento, o Acórdão 2804/2019-TCU-Primeira Câmara deve ser revisto, de ofício, nos termos do art. 260, § 2º, do Regimento Interno do TCU, para considerar ilegal o ato da interessada Eva Franchetti, mantendo-se inalterado o status de prejudicado, por perda de objeto, do ato de Lucianita Motta Vieira.
10.	Convém destacar que o ato de aposentadoria de Eva Franchetti deu entrada no TCU em 28/01/2016, há menos de 5 (cinco) anos, portanto, não sendo necessária a realização de oitiva da interessada.
PROPOSTA DE ENCAMINHAMENTO
11.	Ante o exposto, e com base nos arts. 71, inciso III, da Constituição Federal; 1º, inciso V, e 39, inciso II, da Lei 8.443/1992; 260, §§ 1º e 2º, do Regimento Interno do Tribunal de Contas da União, propõe-se:
a) rever, de ofício, o Acórdão 2804/2019-TCU-Primeira Câmara, de relatoria do Ministro-Substituto Weder de Oliveira, para considerar ILEGAL e negar o registro do ato de Eva Franchetti (CPF: XXX.691.609-XX) , dispensando a devolução dos valores indevidamente recebidos pela interessada até a data da ciência do acórdão, com base no Enunciado 106 da Súmula da Jurisprudência do TCU; 
b) determinar ao Tribunal Regional do Trabalho da 9ª Região, com base no art. 45 da Lei 8.443/1992, que: 
b.1) faça cessar o pagamento decorrente do ato impugnado, comunicando ao TCU, no prazo de quinze dias, as providências adotadas, nos termos dos arts. 262, caput, do Regimento Interno do TCU e 8º, caput, da Resolução-TCU 206/2007; 
b.2) cadastre novo ato, livre da irregularidade apontada, submetendo-o ao TCU no prazo de trinta dias, nos termos dos arts. 262, § 2º, do Regimento Interno do TCU e 19, § 3º, da Instrução Normativa-TCU 78/2018; 
b.3) informe à interessada o teor do acórdão que vier a ser prolatado, encaminhando ao TCU, no prazo de trinta dias, comprovante da data de ciência pela interessada, nos termos do art. 4º, § 3º, da Resolução-TCU 170/2004, alertando-a de que o efeito suspensivo proveniente de eventual interposição de recurso junto ao TCU não a exime da devolução dos valores indevidamente percebidos após a notificação, em caso de não provimento desse recurso."
O represente do MP/TCU (peça 15) , procurador Marinus Eduardo De Vries Marsico, manifestou-se de acordo com a proposta da unidade instrutiva.
É o relatório.

não há.

Procurador Marinus Eduardo De Vries Marsico.

ATO DE APOSENTADORIA. ACÓRDÃO CONSIDERANDO PREJUDICADO POR PERDA DE OBJETO. EQUÍVOCO NA INFORMAÇÃO DE FALECIMENTO DE BENEFICIÁRIA. REVISÃO DE OFÍCIO DE ACÓRDÃO. INCORPORAÇÃO INDEVIDA DE QUINTOS DE FUNÇÕES COMISSIONADAS EXERCIDAS EM PERÍODOS POSTERIORES À VIGÊNCIA DA LEI 9.624/1998, EM DESACORDO COM A ATUAL JURISPRUDÊNCIA DO STF E DO TCU. ILEGALIDADE. SÚMULA 106. DETERMINAÇÕES. CIÊNCIA.

APOSENTADORIA (APOS)

Secretaria de Fiscalização de Pessoal (Sefip).

Em exame, ato de concessão inicial de aposentadoria de Eva Franchetti, ex-servidora do Tribunal Regional do Trabalho da 9ª Região.
O Acórdão 2804/2019-TCU-Primeira Câmara, de minha relatoria, considerou prejudicado, por perda de objeto, o exame do ato da servidora Eva Franchetti tendo em vista seu falecimento (peça 8) .
Porém, a Secretaria de Fiscalização de Pessoal identificou que "a Sra. Eva Franchetti (CPF 518.691.609-91) , registrada no Sisobi como tendo falecido em 07/08/1998, está ativa na folha de pagamento do órgão (peça 10) . Houve equívoco, uma vez que o falecimento registrado é referente à mãe da interessada, Sra. Irena Franchetti, cujo CPF cadastrado naquele Sistema é igual ao da aposentada (peça 11) ". 
Assim, procedeu nova análise de seu ato (peça 2) , quando evidenciou que a interessada incorporou, indevidamente, 2/10 de FC 03 e 4/10 FC 04 (exercidas em caráter de substituição) em períodos intercalados, entre 20/11/1992 a 15/03/2001, totalizando 1.104 dias (peça 2, p. 6, e peça 10) .
A Secretaria de Fiscalização de Pessoal informa que não promoveu a oitiva da interessada, para assegurar-lhe a oportunidade do uso das garantias constitucionais do contraditório e da ampla defesa, uma vez que o ato deu entrada no Tribunal há menos de 5 (cinco) anos.
Por fim, a Sefip propõe que o ato em exame seja considerado ilegal, em razão da incorporação de parcela de quintos/décimos após o advento da Lei 9.624/1998, em desacordo com o entendimento do Supremo Tribunal Federal e a jurisprudência mais recente deste Tribunal. 
O MP/TCU manifestou anuência integral à proposta de mérito da Sefip (peça 15) .
II
Acompanho o entendimento da unidade instrutiva, endossado pelo Parquet especializado, razão pela qual incorporo às minhas razões de decidir, sem prejuízo de tecer as considerações que  seguem.
De fato, com fulcro no art. 260, §2º, do RI/TCU, é necessário que seja feita a revisão de ofício do Acórdão 2804/2019-TCU-Primeira Câmara, em razão do equívoco constatado pela unidade instrutiva especializada.
Como bem exposto pela Sefip, a incorporação de "quintos" prevista no art. 62 da Lei 8.112/1990 está limitada à data de 8/4/1998, quando foi publicada a Lei 9.624/1998.
A controvérsia acerca da incorporação ou não de parcelas referentes às funções exercidas no período compreendido de 8/4/1998 e 4/9/2001 foi definitivamente resolvida, pelo Supremo Tribunal Federa (STF) , no RE 638.115/CE (repercussão geral reconhecida, tese 395) :
"Tema: 395 - Incorporação de quintos decorrentes do exercício de funções comissionadas e/ou gratificadas.
Tese: Ofende o princípio da legalidade a decisão que concede a incorporação de quintos pelo exercício de função comissionada no período de 8/4/1998 até 4/9/2001, ante a carência de fundamento legal. Obs: Redação da tese aprovada nos termos do item 2 da Ata da 12ª Sessão Administrativa do STF, realizada em 09/12/2015. "
No campo "discriminação dos tempos em funções comissionadas" consta que a Sra. Eva Franchetti assumiu em diversos períodos após a data de 8/4/1998 funções comissionadas, cujas parcelas foram incorporadas aos seus proventos.
Tendo em vista o disposto acima, acompanho a proposta de ilegalidade da Sefip, à qual anuiu o MP/TCU.
Por essa razão, deve ser determinado ao Tribunal Regional do Trabalho da 9ª Região a emissão de novo ato, com alteração da parcela de quintos.
Diante dessas considerações, acolho a proposta de mérito formulada pela Sefip, que contou com a anuência do MP/TCU, em consonância com as decisões emanadas do Supremo Tribunal Federal e precedentes deste Tribunal.
	Assim, manifesto-me pela aprovação do acórdão que ora submeto à apreciação deste Colegiado.
TCU, Sala das Sessões Ministro Luciano Brandão Alves de Souza, em 5 de novembro de 2019.
Weder de Oliveira 
Relator